【裁判字號】    97,台上,2498
【裁判日期】    970612
【裁判案由】    違反政府採購法
【裁判全文】
最高法院刑事判決            九十七年度台上字第二四九八號
上  訴  人  甲○○
選任辯護人  林菊芳律師
上  訴  人  乙○○
選任辯護人  張績寶律師
上列上訴人等因違反政府採購法案件，不服台灣高等法院台中分
院中華民國九十七年二月五日第二審更審判決（九十六年度上更
(二)字第一二七號，起訴案號：台灣彰化地方法院檢察署八十九年
度偵字第五六二五、八○五五、八二七一、八二七二、八二七三
、八二七四、八二七五、八二七六、八八一二、九六一○、九六
二七號），提起上訴，本院判決如下：
    主  文
原判決關於甲○○、乙○○部分撤銷，發回台灣高等法院台中分
院。
    理  由
本件原判決認定上訴人甲○○係彰化縣鹿港鎮鎮民代表，前曾因
賭博案件，經法院判處有期徒刑五月，於民國八十五年一月十三
日執行完畢。上訴人乙○○係先亨營造有限公司（下簡稱先亨公
司）之負責人，李嘉宏（原名李振財）係彰昌營造股份有限公司
（下簡稱彰昌公司）之負責人，王春長、陳麗娟則分別係金聯合
營造工程股份有限公司（下簡稱金聯合公司）關於工程部分之實
際負責人及會計。緣許富貴（現通緝中）個人政商人脈廣闊，雖
未具合法營造、植栽之廠商執照及資格，因知悉「鹿港鎮生態性
休閒公園二期工程」將由彰化縣鹿港鎮公所發包施工，乃開始著
手進行圍標，由許富貴個別邀同乙○○、李嘉宏、王春長等人共
同基於意圖影響「鹿港鎮生態性休閒公園二期工程」決標價格，
而事先以協議之方式，不為價格之競爭之犯意聯絡，並由許富貴
分別指定先亨公司以新台幣（下同）七千九百五十萬元、彰昌公
司以八千五百萬元、金聯合公司以七千九百六十萬元等不同之投
標價格製作投標單，先亨公司之投標密封文件，由乙○○於八十
九年七月三十一日上午十時前，偕同不知情之會計持往鹿港鎮公
所直接參與投標；彰昌公司之投標密封文件，乃由對協議圍標不
知情之會計李宜臻於八十九年七月三十一日上午至鹿港郵局付郵
投遞至鹿港鎮公所；金聯合公司之投標密封文件，則由對於協議
圍標知情而有犯意聯絡之金聯合公司會計陳麗娟負責製作，並於
八十九年七月三十一日上午十時前直接持往鹿港鎮公所參與投標
，依許富貴分別與渠等共同協議不為價格之競爭之原計畫，欲由
先亨公司以七千九百五十萬元之價格不法標得。另許富貴為防止
其他廠商於八十九年七月三十一日前揭「鹿港鎮生態性休閒公園
二期工程」開標之日前往參與投標，破壞其不法圍標之運作，竟
另與甲○○、洪若茂及其他不詳之成年男子多人，共同基於意圖
使廠商不為投標而對之施加脅迫之犯意聯絡，於八十九年七月三
十一日本件工程開標當日上午，進駐鹿港鎮公所大門口及周圍附
近地區，伺機以脅迫之方式，截堵持標單至鹿港鎮公所當場投標
之廠商，嗣法務部調查局中部地區機動工作組調查員張彥文、朱
光權二人手持先前至鹿港鎮公所蒐證所購買之工程密封投標紙袋
，於當日上午十時許，行至鹿港鎮公所大門口附近，佯裝欲參與
「鹿港鎮生態性休閒公園二期工程」之投標，隨即遭許富貴派駐
該處之某不詳姓名、身材壯碩之成年男子誤認張彥文、朱光權二
人為欲投標之廠商而以手攔下，該不詳姓名男子並以台語對張彥
文、朱光權二人表示這個標有人在用（指圍標），經張彥文表示
上次來買標單時並沒有此事，該男子復表示張彥文能購得標單是
因現場照顧不週到而收漏，要找其他的人跟張彥文、朱光權二人
商談此事，並要求張彥文、朱光權二人隨同前往，再當面處理等
語，該身材壯碩之男子隨即往外一招手，洪若茂即駕駛車牌號碼
Ａ七－五一七三號自小客車，右前座附載另一姓名不詳之男子，
駛至鹿港鎮公所大門口，張彥文、朱光權二人見狀，於當時客觀
情形，自已無法進入鹿港鎮公所開標現場，該年籍不詳之成年男
子並叫張彥文、朱光權二人上車，以上開言詞及舉動要脅張彥文
、朱光權不能進入鹿港鎮公所開標現場，而逼迫證人張彥文、朱
光權聽其擺佈，在客觀上自足使張彥文、朱光權二人發生畏懼，
乃聽從配合坐上該自小客車，張彥文、朱光權二人上車後，洪若
茂即駕駛該車離開鹿港鎮公所大門，疾馳至鹿港鎮公所後面彰化
區漁會旁之福寧宮，抵達後，即要張彥文、朱光權二人下車等人
，不久，甲○○搭乘由另一姓名不詳男子所駕駛之車牌號碼Ｂ四
－七七三七號自小客車趕至現場並下車，洪若茂即向張彥文、朱
光權二人表示要跟其二人談的人來了，甲○○走近後，即問張彥
文從何處來，經張彥文答稱從台中來後，甲○○進而問是台中哪
一家營造廠，張彥文續答稱是台中的、現在怎麼樣等語，甲○○
見狀況不對，乃稱沒有啦、向你們問一下，旋即拔腿逃跑，張彥
文、朱光權二人察知甲○○已有所警覺，乃迅速當場予以依法逮
捕，且從甲○○身上起出欲打發當日前往投標廠商所預備之現款
二十五萬元，前開圍標集團獲得甲○○遭逮捕之消息後，迅即聯
繫相關人員四散走避，渠等前開業已著手實施之圍標脅迫行為因
而未能得逞而未遂。嗣經檢察官進入鹿港鎮公所二樓開標現場，
告知鹿港鎮公所承辦職員關於本件「鹿港鎮生態性休閒公園二期
工程」工程涉及不法圍標情事，鹿港鎮公所承辦職員立即依政府
採購法相關規定，當場依法不予開標決標，復經檢察官於開標現
場當場拆封參與投標本件工程之密封投標標單及鹿港鎮公所密封
之工程底價單結果，發現如當場決標，確將由前揭圍標集團依其
原定計畫由先亨公司以七千九百五十萬元得標等情。因而撤銷第
一審關於上訴人等部分之判決，改判論處甲○○共同意圖使廠商
不為投標，而施脅迫未遂罪刑（累犯），乙○○共同意圖影響決
標價格，而以協議，使廠商不為價格之競爭罪刑，固非無見。
惟查（一）、政府採購法第八十七條第四項規定，意圖影響決標
價格或獲取不當利益，而以契約、協議或其他方式之合意，使廠
商不為投標或不為價格之競爭罪，其所謂「使廠商不為投標或不
為價格之競爭」之「廠商」，係本罪行為之客體。如投標之廠商
本無投標之意思，僅為陪標而容許他人借用其人名義或證件參加
投標者，因該廠商並非政府採購法第八十七條第四項規定之被害
客體，自不能以該罪相繩。故在九十一年二月六日政府採購法第
八十七條第五項修正公布生效前，若行為人僅係單純借用他人名
義或證件參與投標之行為，則出借名義或證件之「廠商」，本身
既無參與投標或競價之意思，行為人自無使該「廠商」不為投標
或不為價格競爭決意之可言，不得依修正前政府採購法第八十七
條第四項規定處罰。此觀政府採購法第一百零一條第一款（九十
一年二月六日修正前亦同）就機關辦理採購，發現廠商有容許他
人借用本人名義或證件參加投標者，僅應將其事實及理由通知廠
商，並附記如未提出異議者，將刊登政府採購公報而已，對該借
用他人名義、證件投標及容許他人借用本人名義、證件參加投標
者，並無科處刑罰之規定。參以九十一年二月六日修正之政府採
購法第八十七條第五項規定：「意圖影響採購結果或獲取不當利
益，而借用他人名義或證件投標者，處三年以下有期徒刑，得併
科新台幣一百萬元以下罰金。容許他人借用本人名義或證件參加
投標者，亦同。」之處罰，足徵修正前之政府採購法第八十七條
第四項，並未涵蓋廠商借牌陪標之行為在內甚明。原判決引用乙
○○在第一審之供述，謂：倘如乙○○所辯僅係單純「借標」，
衡情除提供相關合格證照文件、同意代為蓋用公司及負責人之相
關印文外，其餘事務自應由欲借牌投標之人自行處理，豈有相關
標單之製作、遞送事宜均由先亨公司負責，甚至押標金亦由先亨
公司支付之理，因認乙○○為取得得標後，有部分工程能轉由其
承包，其仍有基於自己投標之意思存在，與對方達成一定之協議
而不為價格之競爭，而確係以先亨公司參與投標無訛，而論乙○
○犯上開之罪（原判決理由壹、二、（一））。微論此部分論述
，既謂乙○○係以先亨公司參與投標；又謂乙○○為取得得標後
，有部分工程能轉由其承包云云，前後齟齬。且乙○○究係以先
亨公司名義參與投標，或本身並無參與投標或競價之意思，而係
容許他人借用先亨公司名義及證件參加投標，僅代為辦理手續，
如係以先亨公司名義參與投標，何以得標後不是全由其承包施工
，而僅有部分工程能轉由其承包，亦未詳予論述說明，剖析明白
，而滋生疑義，本院難資為判斷其適用法律當否之依據。又依原
判決引述乙○○於第一審供稱：「他（許富貴）說：他沒有牌照
，想借我們公司的牌去標，說他的成本是七千九百五十萬元，是
不是可以借牌給他，我同意借給他牌照標工程，七千九百五十元
萬元是照他寫的成本寫上去的，我只希望得標後，他可以將部分
的土木工程給我們做，因為工程數量很大，所以我自己想應該沒
有問題。（押標金何人出的？）由我提出的，被告許富貴有說，
標到的話，押標金他會還給我。……本件工程有一些特殊景觀及
水電工程，我比較不懂，沒有辦法克服，本來想要放棄，後來被
告許富貴說如果你不想標，可否借他標？我認為他如果得標，有
關土木工程他應該會讓我承攬。……他（許富貴）事實上有向我
借牌……」等語。參酌原判決所記載之事實，許富貴未具合法營
造、植栽之廠商執照及資格，不得參與投標，卻主導整個圍標過
程並決定投標價格，其用意何在，是否有如乙○○所言，借用先
亨公司名義參與投標之行為，亦非全無研求之餘地。此因攸關乙
○○犯罪是否成立，自亦有調查釐清之必要。（二）、政府採購
法第八十七條第一項意圖使廠商不為投標，而施脅迫罪，其犯罪
之客體，係意欲參與投標之廠商，此觀該法條之規定自明。因此
行為人施脅迫之對象，如非欲參與投標之廠商，即難論以該罪。
依原判決所記載之事實，甲○○與共犯許富貴、洪若茂等人，施
脅迫之對象係手持先前至鹿港鎮公所蒐證所購買之工程密封投標
紙袋，佯裝欲參與「鹿港鎮生態性休閒公園二期工程」投標之法
務部調查局中部地區機動工作組調查員張彥文、朱光權等情，如
果無訛，則張彥文、朱光權二人係欲參與投標之廠商乎？如非，
甲○○等究竟對何欲參與投標之廠商施脅迫，原判決未詳予調查
說明，遽論甲○○犯該罪，尚嫌速斷。上訴人等分別提起上訴指
摘原判決關於彼等部分不當，非無理由。按第三審法院應以第二
審判決所確認之事實為判決之基礎，刑事訴訟法第三百九十四條
第一項前段定有明文。原判決上述之違背法令影響於事實之確定
，本院無可據以為裁判，仍應將原判決關於甲○○、乙○○部分
撤銷，發回原審法院更為審判。
據上論結，應依刑事訴訟法第三百九十七條、第四百零一條，判
決如主文。
中    華    民    國  九十七  年    六    月   十二   日
                      最高法院刑事第一庭
                          審判長法官  董  明  霈
                                法官  林  茂  雄
                                法官  張  祺  祥
                                法官  宋      祺
                                法官  陳  祐  治
      本件正本證明與原本無異
                                      書  記  官
中    華    民    國  九十七  年    六    月   十三   日
                                                      Ｑ


司法院資訊處製作；財團法人民間司法改革基金會備份。
